【裁判字號】    97,台上,6399
【裁判日期】    971211
【裁判案由】    常業詐欺
【裁判全文】
最高法院刑事判決            九十七年度台上字第六三九九號
上  訴  人  乙○○
            丙○○
            甲○○
上 列一 人
選任辯護人  王宇晁律師
上列上訴人等因常業詐欺案件，不服台灣高等法院中華民國九十
四年十一月二十九日第二審判決（九十二年度上訴字第二五三○
號，起訴案號：台灣台北地方法院檢察署九十年度偵字第二○六
二九號），提起上訴，本院判決如下：
    主  文
原判決關於乙○○、丙○○、甲○○部分撤銷，發回台灣高等法
院。
    理  由
本件原判決認定上訴人乙○○、丙○○、甲○○有其事實欄所載
之常業詐欺犯行，因而撤銷第一審科刑之判決，改判論上訴人等
以共同常業詐欺罪（其中丙○○、甲○○均為累犯），量處乙○
○、甲○○各有期徒刑一年六月；丙○○有期徒刑一年十月；固
非無見。
惟查：(一)、刑事訴訟法第九十五條第一款關於告知罪名變更程序
之規定，旨在保障被告之訴訟防禦權，以達刑事訴訟發見真實兼
及程序公正之目的。故法院如欲變更檢察官起訴書所引用之法條
或罪名而為判決，自應依上開規定於審判期日前踐行告知罪名變
更之程序，以使被告有適時提出辯解及防禦之機會，方能避免突
襲性裁判，而確保被告之權益。否則，如未適時告知所擬變更之
法條及罪名，卻於辯論終結後逕行變更起訴法條及罪名而為判決
，無異剝奪被告之訴訟防禦權，有違訴訟程序之公正，其所踐行
之訴訟程序即難認適法。本件檢察官對於上訴人等所起訴之法條
暨罪名為期貨交易法第一百十二條第五款之未經許可擅自經營期
貨信託事業、期貨經理事業、期貨顧問事業或其他期貨服務事業
罪（下稱未經許可擅自經營期貨相關事業罪）。第一審依檢察官
所引上述法條，論上訴人等以共同未經許可擅自經營期貨顧問事
業罪。原判決變更檢察官起訴法條及罪名，改論以修正前刑法第
三百四十條之常業詐欺罪。然依其準備程序筆錄及審判程序筆錄
之記載，原審僅告以檢察官起訴書及第一審判決書所載之前揭法
條及罪名（即期貨交易法第一百十二條第五款之未經許可擅自經
營期貨相關事業罪），並未依上開規定於審判期日前踐行告知罪
名變更之程序，亦即未將原審所擬改判之常業詐欺罪之法條及罪
名告知上訴人等（見原審卷(一)第六十一、一五四頁，原審卷(二)第
五十、九十四、一七四頁），以使上訴人等有適時提出辯解及防
禦之機會，依上開說明，其對於訴訟程序之踐行，自非適法。(二)
、判決不載理由或所載理由矛盾者，其判決為當然違背法令。原
判決理由既說明：上訴人等實際上並未經營期貨交易相關事業，
而係假藉經營期貨經理、顧問事業為手段，對前來求職者施以詐
術，使其等誤以為投資外匯保證金交易而匯款，卻無實質進行交
易等情，因而變更起訴法條，改論以常業詐欺罪（見原判決第六
頁第十九至三十行）。卻又謂：「上訴人等向外招攬客戶，使不
熟悉外匯保證金買賣之民眾，從事外匯保證金之交易，造成財產
上重大損失，並危害本國主管機關對於期貨交易之管理」云云（
見原判決第七頁倒數第六至四行），自有理由矛盾之違背法令。
又原判決事實欄記載被害人林月蘭因被騙而先後於民國九十年六
月二十九日、同年七月六日、同年七月九日（二次）分別匯款美
金21,621元、200,270.32元、6,216.38元、3,513.51元，合計共
匯款美金30,021元等情（見原判決第三頁第十六至二十行）。然
上述匯款金額合計應為美金231,621.21元，原判決認定此部分金
額合計為美金30,021元，似有誤載（或誤算），究竟原因何在？
應予查明釐清。又原判決認定林月蘭被騙匯款共計美金30,021元
（折合新台幣大約一百萬元許），核與林月蘭於警詢時陳稱：伊
依上訴人等之指示共匯款新台幣一百九十一萬元一節不符（見偵
查卷第二三七頁）。究竟林月蘭前揭警詢陳述是否可信？其被騙
匯款之總金額究竟若干？原審未加以釐清說明，亦嫌理由不備。
以上或為上訴意旨所指摘，或為本院得依職權調查之事項，應認
原判決關於上訴人等部分均有撤銷發回更審之原因。又上訴人等
行為後，刑法於九十四年二月二日修正公布，並自九十五年七月
一日起施行；而中華民國九十六年罪犯減刑條例已於九十六年七
月四日公布，並自同年月十六日施行，案經發回，更審時宜併注
意及之。
據上論結，應依刑事訴訟法第三百九十七條、第四百零一條，判
決如主文。
中    華    民    國  九十七  年   十二   月   十一   日
                      最高法院刑事第九庭
                          審判長法官  洪  文  章
                                法官  王  居  財
                                法官  郭  毓  洲
                                法官  黃  梅  月
                                法官  邱  同  印
      本件正本證明與原本無異
                                      書  記  官
中    華    民    國  九十七  年   十二   月   十五   日
                                                      Ｑ


司法院資訊處製作；財團法人民間司法改革基金會備份。
